臺灣士林地方法院刑事裁定　　　　　　 　　　　　　九十一年度聲判字第二號
　　聲　請　人　乙○○○
　　　　　　　　丙○○
　　代　理　人　謝易達律師
　　被　　　告　甲○○
　　　　　　　　丁○○
右列聲請人因告訴被告殺人等案件，不服台灣高等法院檢察署檢察長駁回再議之處分
（九十一年度議字第七十五號），聲請交付審判，本院裁定如左：
    主  文
聲請駁回。
    理  由
一、按告訴人不服上級法院檢察署檢察長或檢察總長認再議為無理由而駁回之處分者
    ，得於接受處分書後十日內委任律師提出理由狀，向該管第一審法院聲請交付審
    判。法院認為交付審判之聲請不合法或無理由者，應駁回之。刑事訴訟法第二百
    五十八條之一、第二百五十八條之三第二項前段，分別定有明文。
二、本件聲請人陳彩雲、丙○○以被告甲○○、丁○○涉犯殺人等案罪，向臺灣士林
    地方法院檢察署檢察官提出告訴，經該檢察署檢察官偵查後，於民國九十年十一
    月十日為不起訴處分後（九十年度偵字第八六八Ｏ號），聲請人不服，聲請再議
    亦經臺灣高等法院檢察署檢察長於九十一年四月三十日以九十一年度議字第七十
    五號處分書認聲請人再議為無理由而駁回再議。
三、聲請交付審判意旨略以：壹：聲請人提出告訴之被告事實：被告甲○○係台北市
    七星水利會會長，被告丁○○為台北市七星水利會員工，均為公務員（水利法第
    十二條第二項），負責台北縣汐止市金龍湖水閘門開、關監督及操作之職。民國
    八十九年十月三十一日象神颱風來襲，被告明知颱風帶來之雨量將使金龍湖水位
    高漲，且明知連接水閘門之北峰溪因部分河床被建商非法侵占致河道狹窄，難以
    宣洩大量之排水，竟未於八十九年十月三十一日象神颱風來襲日之前開啟水閘門
    ，讓金龍湖之湖水得以緩慢洩入北峰溪，直至八十九年十一月一日早上見金龍湖
    之湖水已將溢出堤外，被告甲○○方指示被告丁○○將全部三扇水閘門開啟，致
    湖水洶湧奔騰而下，其傾瀉而下反彈之高度竟高於台北縣汐止市○○街三十六號
    三樓之屋頂，並沖出北峰溪，沖毀溪旁之竹林，且因北峰溪無法容納瞬間之大量
    排水，致沖出北峰溪之湖水，無法流入北峰溪以排至基隆河而造成台北縣汐止市
    ○○○路、湖東街、湖前街、康寧街方圓地區大量積水，釀成災害。聲請人之配
    偶陳鍊興、陳國萬亦因而於台北縣汐止市○○○街之三之二號地下車道入口前之
    馬路上，被洪水捲入地下室而溺斃。二、被告雖辯稱：（一）其於八十九年十月
    三十一日即將水閘門全部開放（二）本案係基隆河河水倒灌所致云云，惟該辯稱
    顯係被告事後卸責之詞。蓋：（一）若被告果有於八十九午十月三十一日即將水
    閘門全部打開，金龍湖之水位斷不可能上升至將溢出堤岸之高度，惟住於台北縣
    汐止市○○街一一Ｏ巷九十五號（位於金龍湖旁）之居民陳建棟先生卻證述八十
    九年十月三十一日晚至八十九年十一月一日清晨七點多，湖水已將溢出，至早上
    九時以後湖水才慢慢消退云云，足證水閘門並未於八十九年十月三十一日開啟，
    否則水位不可能上升接近堤岸。（二）金龍湖附近居民陳裕仁、黃志漳於八十九
    年十一月一日上午九時許，見湖水洶湧傾瀉而下，反彈高度超過三樓，為恐釀成
    災害，不顧生命安全，親至閘門上方欲關閉閘門，惟因無工具而放棄。設若被告
    於八十九年十月三十一日即開啟水門，湖水豈可能於八十九午十一月一日突然傾
    瀉而下，造戌三樓高度之反彈力？該反彈力顯係水位上升，突然開啟閘門之壓力
    所造成。（三）淹水地區與基隆河間有高速公路阻隔，且北峰溪與基隆河僅以二
    支直徑八十公分之混凝土涵管相通，基隆河河水實不可能倒灌至金龍湖附近，又
    若係基隆河河水倒灌，何以靠近基隆河及北峰溪之康寧街前段未淹水，反而直接
    淹到康寧街後段？又若係基隆河河水倒灌必夾帶污泥，何以本案之淹水區並無污
    泥？（四）故本案顯係被告於八十九年十一月一日見湖水滿位時始開啟水門。三
    、按被告身為公務員，職司金龍湖水閘門開關之操作，明知八十九年十月三十一
    日強度颱風象神來襲或將帶來豐沛雨量而使金龍湖湖水滿位，若俟湖水滿位時始
    開啟閘門，北峰溪勢將無法容納排出之水而釀成災害，而應於湖水未滿位前即開
    啟水閘門，使金龍湖湖水緩慢洩出，詎竟廢弛職務而未為開啟，迨湖水滿位始打
    開水閘門，而釀成本案之災害，其行為顯合於刑法第一百三十條之公務員廢弛職
    務釀成災害罪，又被告於八十九年十一月四日在立法院就本事召開協調會時謂我
    們只負責開水門，會不會淹水不干我們的事云云，而按被告於八十九年十一月一
    日金龍湖湖水滿位時，應有如將水門開啟將有釀成災害，危害居民生命之預見，
    再由被告甲○○該辯稱，足證被告二人有若有人被淹死，亦不違背其本意之間接
    故意犯意，故其二人對告訴人配偶陳鍊興、陳國萬之死亡，亦應負刑法第二百七
    十一條第一項之殺人罪責，且其二人亦有犯意之連絡，而為共同正犯。退一步言
    ，縱無間接故意之犯意亦有刑法第二百七十六條第二項之業務過失致死罪。貳：
    台灣士林地方法院檢察署檢察官九十午度偵字第八六八Ｏ號不起訴處分理由：一
    、被告丁○○非公務員。二、金龍湖既非水庫，而僅有灌溉功能，卻欠缺防洪作
    用，是金龍湖既無防洪功能，因此對於金龍湖之排水並無如水利法第四十八條之
    規定，故金龍湖水閘門開啟時機及步驟即與防災無關，則水閘門之開啟是否屬水
    利會之職務即屬有疑，李孟諺、黃申偉、張蒼霖證稱有開啟水閘門，被告無廢弛
    職務釀成災害之情事。三、被告二人對於陳國萬、陳鍊興並不認識且無仇恨，實
    無殺人之動機，且僅將水閘門打開，並不知打開水閘門與陳國萬、陳鍊興有何因
    果關係。且因八十九年十一月一日起因雨量遽增才造成湖泊入水量暴漲，而八十
    九午十一月一日上午九時前金龍湖水閘門業已打開，陳國萬、陳鍊興之死亡原因
    ，係因地下室口之沙包、木板無法抵擋民族二街之大量水流，而導致自築之堤防
    潰堤所致，此與被告丁○○開啟水閘門間，難認有相當因果關係。參：聲請人聲
    請再議之理由：一、法律既將水利會定位為公法人，即不能再以人民團體視之，
    故執行農田水利會之事務者，即為刑法第十條第二項所稱之公務員。本案金龍湖
    水閘門之開、閉，既係台北市七星農田水利會之事務，被告丁○○受僱從事該水
    閘門之開、閉，自係執行台北市七星農田水利會之事務，而為刑法第十條第二項
    之依法令從事於公務之人員。二、被告甲○○之陳稱：「．．．八十六年間定出
    只要是颱風及豪水特報，就請雇守工將水閘門打開，以免潰堤」，李孟諺證稱:
    「目前金龍湖僅有灌溉及觀光功能，如遇颱風金龍湖就會放水洩洪」，足證金龍
    湖水閘門之開啟，屬台北市七星農田水利會之業務無疑。水利法第三條規定「本
    法所稱水利事業，謂用人為方法控馭或利用地面水或地下水以防洪、禦潮、灌溉
    、排水、洗鹹、保土、蓄水、放淤、給水、築港、便利水運及發展水力」。而金
    龍湖既有灌溉功能，即屬水利法規定之水利事業。再水利法第四十八條並未規定
    規範之對象僅限於「水庫」，而係規定「防水、引水、蓄水、洩水之建造物」，
    故僅需該些功能之建造物，即有水利法第四十八條規定之適用。而查金龍湖之水
    閘門，依被告甲○○之陳稱及證人李孟諺之證述，既有洩洪作用，自屬水利法第
    四十八條規定之洩水之建造物。原不起訴處分謂無水利法第四十八條規定之適用
    ，顯有錯誤。三、證人陳裕仁證稱：「八十九年十一月一日八時許，看到水離岸
    邊一公尺左右，八時三十分許，見閘門全開，在八、九時許，金龍湖排水之後，
    水面仍距離岸邊一公尺左右，而十月三十一日晚上水位只有一半」，依該證述及
    十月三十一日二十二時至十一月一日十一時雨量達四百公厘，即知被告係於九十
    年十一月一日上午八時三十分左右才打開水閘門，蓋：（一）證人陳裕仁於八十
    九年十一月一日上午八時許，並未見水閘門打開，至八時三十分許方見水閘門全
    部打開。（二）八十九年十月三十一日晚間湖水量既僅約一半左右，設若斯時水
    閘門已打開，則湖水於十月三十一日二十二時至十一月上午十一時豪雨不斷之情
    形下，十一月一日上午八時許湖水既僅離岸邊一公尺左右，而超過湖水量一半左
    右，顯然水閘門之排水量小於進水量，依經驗，湖水應繼續往上昇，何以至九時
    左右，湖水仍距岸邊一公尺左右而未上昇？顯然係於十一月一日上午八時半左右
    ，被告始開啟水閘門而排洩部分湖水，而致湖水停留於上午八時許之水位。詎原
    不起訴處分忽視「若水閘門早已開故，而湖水一直往上漲，於進水量大於排水量
    ，且豪雨仍不斷之情況下，水位不可能下降或停留於原位」之經驗法則，遽以被
    告及證人黃申偉、張蒼霖之陳稱，即謂被告於八十九年十月三十一日即已開放水
    門云云，其認定顯違經驗法則。（三）證人陳裕仁、黃志漳證稱八十九年十一月
    一日上午九時見洩洪道洩洪衝起之水比明峰街三十六號三樓還高云云，該實情如
    何？原檢察官有無就該事實訊問陳裕仁、黃志漳？若無，即有未盡調查證據之能
    事。若有，且證實確有該事賁，顯然水閘門係於八十九年十一月一日上午八時三
    十分左右始開啟，否則即不可能產生超過三層樓之反彈力。肆：台灣高等法院檢
    察署九十一年度議字第七十五號處分書駁回再議之理由：一、被告丁○○並非專
    任職員，且所負責之事務，非行使公權力之行為，難認其為公務員。二、被告甲
    ○○雖為公務員惟：（一）證人黃申偉在八十九年十月三十一日下午曾打電話予
    丁○○，囑其打開水閘門，丁○○業於該日上午開啟。另黃慶收、蔡朝明亦曾命
    被告丁○○開水閘門，難認被告甲○○指揮監督有何怠忽職守行為。（二）金龍
    湖非屬水利法第三條所指水利事業，無水利法第四十八條之適用，何況金龍湖排
    水門雇守工管理辦法第六點第一項已有規定「颱風季節，遇北部陸上颱風警報發
    佈後，即將排水門三座閘門全部開啟，至陸上颱風警報解除後，再將排水門關閉
    」。（三）本件最大爭議為水閘門於何時開啟：一、證人陳裕仁之證詞只能說明
    水閘門在十一月一日八時三十分許是全開的，但其稱有位蘇先生說應該是在十一
    月一日凌晨三時左右，因水第一個進他家。二、證人陳裕仁謂十月三十一日晚上
    金龍湖水量約只一半，第二天水位離岸邊約一公尺，八、九點時（閘門全開）水
    位離岸高度也是一公尺，但在中午左右水位洩得低，下午四、五點左右水已洩到
    湖底，十月三十一日十八時以後至十一月一日八時之雨量高達三百三十九公釐，
    在進水量大於排水量之情況下，水位在一夜之間上升至離岸一公尺左右，在所難
    免，尚難以認定是水閘門未開之結果。三、黃志漳證稱：九點左右與陳裕仁二人
    去金龍湖看閘門發現閘門全開，當時水位約離湖邊八、九十公分。四、基隆河水
    位於十一月一日十一時許高十六點六六公尺，可見金龍湖經一夜豪雨水位暴漲，
    之前尚可宣洩至基隆河，但隨著基隆河水位高漲，金龍湖湖水無法順利排入基隆
    河，以致影響汐止地區，尚無不可能。五、證人黃志漳雖證稱：「三個閘門全放
    水，水噴出來的高度比前面的房子還高」，但可能係基隆河水暴漲，金龍湖水無
    法循原排水道宣洩所致。而金龍湖右岸駁坎高度平均為十六公尺，民族二街三十
    巷口高度為十一點八公尺；明峰街上的明湖橋為十點八公尺，則金龍湖排出的水
    因位能轉為動能而噴出，亦不足為奇。六：陳鍊興、陳國萬之死亡係因沙包遭水
    沖到地下室窒息而死亡，應屬天災所致。伍：聲請人不服再議處分書之理由：一
    、誠如台灣高等法院檢察署處分書所載，本案最大爭議為水閘門究係於何時開啟
    。二、另一攸關本案判斷之事實為，鄰近基隆河之汐止市○○街○段未淹水，反
    係靠近金龍湖之康寧街後段淹水。而若如再議處分書所載「證人黃志漳所證稱：
    『三個水閘門全放水，水噴出來的高度比前面的房子還要高』可能係是基隆河水
    暴漲，金龍湖水無法循原排水道宣洩所致」，果爾，靠近基隆河之康寧街前段，
    豈有不淹水之理？故由汐止市○○街○段未淹水之確定事實，已足排除處分書之
    前述理由。惟再議處分書就該康寧街前段未淹水之事實並未論述。且案發地點之
    水並未夾帶汙泥而證非基隆河河水。三、八十九年十月三十一日晚至同年十一月
    一日下午四、五時，金龍湖水位及降雨量如附表所示。設若水閘門於十月三十一
    日即開啟，且假設金龍湖水位，由最高常水位一三點四四公尺降至晚間之十二點
    六四公尺（證人陳裕仁證稱十月三十一日晚間金龍湖水量約只一半），則：（一
    ）若水閘門於十月三十一日即已開啟，而由十一月一日八時金龍湖水位高漲至高
    度十五公尺觀之，金龍湖之入水量顯已大於排水量，否則自不可能上漲。而十一
    月一日上午九時至上午十一時，降雨量高達一二Ｏ公釐，金龍湖水位理應漲至高
    度十五公尺以上，何以仍維持在高度十五公尺。（二）再就進水量暴漲致金龍湖
    水位高漲之幅度計算。若以十月三十一日晚上十二點之高度十二點六四公尺，上
    漲至十一月一日早上八時之十五公尺計算，其增加之水量為一七七、ＯＯＯ立方
    公尺（七點五公頃（金龍湖面積）Ｘ一ＯＯＯＯ（每公頃為一萬平方公尺）Ｘ二
    點三六公尺（十五公尺─十二點六四公尺）＝一七七ＯＯＯ立方公尺）。而十一
    月一日零時至上午八時降雨量二三Ｏ公釐。亦即每降雨一公釐金龍湖進水量扣除
    排水量，尚增加水量約七七Ｏ立方公尺。則十一月一日上午九時至十一時共降雨
    一二Ｏ公釐，增加之水量為九二四ＯＯ立方米，平均深度為一點二三公尺（九二
    四ＯＯ÷七．五÷一ＯＯＯＯ），金龍湖之水位高度應增至十六．二三公尺，已
    高於駁坎高度（十六公尺），而溢出才是，何以並未溢出，而仍停留於高度十五
    公尺左右？若謂水閘門於十月三十一日已開啟，實難解釋上述疑點。故水閘門應
    係於十一月一日八、九點始開啟，並使十一月一日上午九時後之進水量由水門流
    出，並使十一月一日九時以後降雨量最多之時刻，金龍湖之水位未再高漲。三、
    再議處分書謂證人黃志漳雖證稱：「三個閘門全放水，水噴出來之高度比前面的
    房子還高﹂，可能係基隆河河水暴漲，金龍湖水無法循原水道宣洩所致，而金龍
    湖右岸駁坎高度平均十六公尺，民族二街三十巷口高度為十一點八公尺，明峰街
    上明湖橋為十點八公尺，則金龍湖排出的水因位能轉為動能而噴出，不足為奇云
    云，惟：（一）依再議處分書所載，基隆河水位於十一月一日時許高達十六點六
    六公尺，而證人黃志漳所述者乃十一月一日上午八、九時許左右，故與基隆河水
    暴漲無關。（二）若基隆河水暴漲流入金龍湖方圓地區，則該方圓地區積水後之
    積水高度必高於未積水前之高度，相對的與金龍湖水面高度比較，積水前之落差
    必高於積水後之落差。則未積水前由金龍湖排出的水因位能轉為動能而噴出之高
    度必大於積水後之高度。惟何以十一月一日八時前，無因水位落差所造成之反彈
    力？再議處分書所論，顯違經驗。四、故由（一）靠近基隆河之汐止市○○街○
    段並無積水，且案發地點之水並無基隆河之汙泥。（二）若水閘門於十月三十一
    日即已開啟，何以十一月一日上午降雨最多之上午九時至十一時，金龍湖水位竟
    未增漲。（三）金龍湖水傾瀉造成反彈力超過三層樓之時間為十一月一日上午八
    、九時點左右，非於基隆河水位達到最高之十一月一日上午十一時三十分之時。
    且何以於十一月一日上午八、九時前湖水未激起反彈力等等觀之，被告確係於八
    十九午十一月一日八、九時左右始開啟水閘門。五、無論金龍湖是否水利法規定
    之水利事業，然金龍湖水問門之開啟係被告所司職務，乃確定之事實。而被告既
    係於八十九年十一月一日上午八時三十分左右，金龍湖湖水已將溢堤時，始開啟
    水門，湖水必因無法順利渲洩而氾濫成災害，此乃一般常識，而為被告所不可諉
    為不知。則被告未於八十九年十月三十一日即開啟水閘門，其應可預料者有二：
    一、不開水閘門，潰堤戌災。二、於湖水將溢堤時開啟水閘門，湖水將無法沿排
    水口順利渲洩而氾濫成災。而被告既有該認識，豈可謂無廢弛職務釀成災害或故
    意殺人或過失致死之犯行。且若被告果未先行開啟水閘門，則民族二街住戶自築
    之堤防潰堤，自係因被告之行為致大量水流衝擊所致，焉可謂對陳國萬、陳鍊興
    之死亡無相當因果關係，聲請本院為交付審判等語。
四、本件臺灣高等法院檢察署處分書（九十一年度議字第七十五號）駁回意旨：聲請
    人原告訴意旨略以：被告甲○○係台北市七星水利會會長；被告丁○○為台北市
    七星水利會員工，均為公務員（水利法第十二條第二項），負責台北縣汐止市金
    龍湖水閘門開、關監督及操作之職。民國八十九年十月三十一日象神颱風來襲，
    被告明知颱風帶來之雨量將使金龍湖水位高漲，且明知連接水閘門之北峰溪因部
    分河床被建商非法侵占致河道狹窄，難以宣洩大量之排水，竟未於八十九年十月
    三十一日象神颱風來襲日之前開啟水閘門，讓金龍湖之湖水得以緩慢洩入北峰溪
    ，直至八十九年十一月一日早上見金龍湖之湖水已將溢出堤外，被告甲○○方指
    示被告丁○○將全部三扇水閘門開啟，致湖水洶湧奔騰而下，其傾瀉而下反彈之
    高度高竟於台北縣汐止市○○街三十六號三樓之屋頂，並沖出北峰溪，沖毀溪旁
    之竹林，且因北峰溪無法容納瞬間之大量排水，致沖出出北峰溪之湖水，無法流
    入北峰溪以排至基隆河而造成台北縣汐止市○○○路、湖東街、湖前街、康寧街
    方圓地區大量積水，釀成災害。告訴人之配偶陳鍊興、陳國萬亦因而於台北縣汐
    止市○○○街三之二號地下車道入口前之馬路上，被洪水捲入地下室而溺斃。若
    被告果有於八十九年十月三十一日即將水閘門全部打開，金龍湖之水位斷不可能
    上升至將溢出堤岸之高度，惟住於台北縣汐止市○○街一一０巷九十五號（位於
    金龍湖旁）之居民陳連棟先生卻證述八十九年十月三十一日晚至八十九年十一月
    一日清晨七點多，湖水已將溢出，至早上九時以後湖水才慢慢消退云云，足證水
    閘門並未於八十九年十月三十一日開啟，否則水位不可能上升接近堤岸。金龍湖
    附近居民陳裕仁、黃志漳於八十九年十一月一日上午九時許，見湖水洶湧傾瀉而
    下，反彈高度超過三樓，為恐釀成災害，不顧生命安全，親至閘門上方欲關閉閘
    門，惟因苦無工具而放棄。設若被告於八十九年十月三十一日即開啟水門，湖水
    豈可能於八十九年十一月一日突然傾瀉而下，造成三樓高度之反彈力？該反彈力
    顯係水位上升，突然開啟閘門之壓力所造成。淹水地區與基隆河間有速公路阻隔
    ，且北峰溪與基隆河僅以二支直徑一百二十公分之混凝土函管相通，基隆河河水
    實不可能倒灌至金龍湖附近；又若係基隆河河水倒灌，何以靠近基隆河及北峰溪
    之康寧街前段未淹水，反而直接淹到康寧街後段？又若係基隆河河水倒灌必夾帶
    污泥，何以本案淹水區無污泥？本案被告顯係於八十九年十一月一日見湖水滿位
    時始開啟水門。被告身為公務員，職司金龍湖水閘門開關之操作，明知八十九年
    十月三十一日強度颱風象神來襲或將帶來豐沛雨量而使金龍湖湖水滿位，若俟湖
    水滿位時始開啟閘門，北峰溪勢將無法容納排出之水而釀成災害，而應於湖水未
    滿位前即開啟水閘門，使金龍湖湖水緩慢洩出，詎竟廢弛職務而未為開啟，殆湖
    水滿位始打開水閘門，而釀成本案之災害，其行為顯合於刑法第一百三十條之公
務員廢弛職務釀成災害罪；又被告於八十九年十一月四日在立法院就本事件召開
    協調會時謂我們只負責開水門，會不會淹水不干我們的云云，而被告二人於八十
    九年十一月七日金龍湖水滿位時，應有如將水門開啟將有釀成災害，危害居民生
    命之預見，再由被告甲○○辯稱，足證被告二人有若有人被淹死，亦不違背其本
    意之間接故意犯意，故其二人對告訴人配偶陳鍊興、陳國萬之死亡，亦應負殺人
    或業務過失致死之罪嫌。原檢察官偵查結果以、按犯罪事實應依證據認定之，無
    證據不得推定其犯罪事實；又行為非出於故意或過失者不罰，過失行為之處罰，
    以有特別規定者為限刑事訴訟法第一百五十四條、刑法第十二條分別定有明文。
    又認定不利於被告之事實，須依積極證據，苟積極證據不足為不利於被告事實之
    認定時，即應為有利於被告之認定，更不必有何有利之證據。另告訴人之告訴，
    係以使被告受刑事訴追為目的，是其陳述是否與事實相符，仍應調查其他證據以
    資審認（最高法院三十年上字第八一六號判例及最高法院五十二年台上字第一三
    零零號判例參照）。本件訊之被告丁○○、甲○○堅詞否認涉有上開犯行，被告
    丁○○辯稱：伊本業係土木工，自八十六年起兼幫七星農田水利會（下稱：水利
    會）當臨時工看水門，每月可領新台幣（下同）三千元，水利會有規定，只要有
    颱風及豪雨就要將水門打開，伊在八十九年十月三十一日上午七時許，因知道颱
    風來襲，就提前將水門打開，因為伊還要至其他地方做土木等語；被告甲○○則
    辯稱：金龍湖並不是水庫，金龍湖僅有灌溉作用，並無防洪功能，因此於八十六
    年間，水利會定出只要是颱風及豪水特報就請雇守工將水閘門打開，以免潰堤，
    而象神颱風前後，加上基隆河河水暴漲及滿潮，湖水就更加排不出去等語。經查
    ：（一）按農田水利會組織通則第二十三條之規定，農田水利會長及各級專任職
    員，視同「刑法」上之公務員；再者，農田水利會之組織雖屬公法人，然其性質
    仍屬人民團體，而非公營事業機關，因此臨時雇守工僅屬民事上之雇傭或委任性
    質，並非依法令從事公務之人員。另金龍湖因壩高未達三公尺，並不符合水利法
    第三條及水利法施行細則第九條所稱蓄水之規定；又構成水庫之要件除堰壩高度
    及蓄水容量外，亦包含潰壩之災害潛勢及功能等，因此水庫之功能可分為發電、
    灌溉、公共給水（民生及工業用水）、防洪及觀光等，有經濟部水資源局經（九
    ０）水資三字第０九００００九一七七０號之回函可稽，合先敘明。（二）就廢
    弛職務釀成災害罪部分：１按公務員廢弛職務釀成災害者，處三年以上十年以下
    有期徒刑，刑法第一百三十條載有明文規定；又所謂釀成災害罪係對於某種災害
    有預防或遏止職務之公務員，廢弛其職務，不為預防或遏止，以致釀成災害者，
    為其成立要件，最高法院三十年上字第二八九八號判例揭有斯旨。２本件被告丁
    ○○僅係水利會之臨時水閘門雇守工，與水利會間係屬民事上之雇傭或委任關係
    ，故被告丁○○並非刑法第十條第二項所稱之公務員，而刑法第一百三十條係屬
    具有公務員之身分犯罪，是被告丁○○既非公務員，則顯難構成刑法第一百三十
    條之處罰客體。３又本件被告甲○○，其身分係刑法上之公務員已如前述。惟查
    ，金龍湖既非水庫，而僅有灌溉功能，卻欠缺防洪作用，是金龍湖既無防洪功能
    ，因此對於金龍湖之排水並無如水庫有水利法第四十八條之規定，故金龍湖水閘
    門之開啟時機及步驟即與防災無關，則水閘門之開啟是否屬水利會之職務僅屬有
    疑。再者，所謂廢弛職務釀成災害係指，本於職責而有義務為特定之作為或不作
    為，卻怠於為該義務所課以之行為。依台北市七星農田水利會組織章程觀之，水
    利會成立，在於秉承政府推行農田灌溉事業，加強水資源運用，改善農業生產環
    境等為目的，其功能並未有水災、防洪等項目，且於九十年一月五日詢問台北縣
    政府工務局水利課課長李孟諺，其證稱：目前台北縣政府正計畫與金龍湖管理單
    位合作，使金龍湖具有防洪功能，不過需配合係指是福德一路底第六號抽水站興
    建完成以後，才能使金龍湖具防洪功能，目前金龍湖僅有灌溉及觀光功能，如遇
    颱風金龍湖就會放水洩洪等語；又查，證人黃申偉證稱：伊於八十九年十月三十
    一日晚間打電話予被告丁○○時，丁○○告知伊於十月三十一日上午已將水門打
    開等語，另證人張蒼霖亦證稱：黃申偉十一月一日向我回報閘門於十月三十一日
    上午已開啟，而丁○○也有向我回報等語。綜上，金龍湖既無防洪功能，而水利
    會亦依內規將閘門打開，雖開啟之時間或閘門應開啟之高度告訴人對之質疑，然
    被告既無故意廢弛職務之行為，則顯難該當刑法一百三十條之罪嫌。（三）殺人
    罪部分：凡人類經驗法則中可能致人發生死亡結果之任何行為，無論係積極作為
    或消極不作為均足當之「殺」，而刑法上所成所稱「殺」者，內含有行為出自故
    意心態之意。因此殺人罪之成立要件，主觀上需有殺人之故意及對殺人之行為有
    所認知。本件被告丁○○、甲○○對於死者陳國萬、陳鍊興並不認識且無仇恨，
    就卷證資料觀之，被告對於死者實無殺人之動機；再者，被告丁○○僅係將水閘
    門開啟，並不知打開水閘門與陳國萬、陳練興之死亡有何因果關係，而被告甲○
    ○則根本未至現場，何來殺人之行為，是本件殊難認定被告二人有殺人之故意。
    （四）過失致死罪部分1.按過失犯之處罰在於法益侵害之發生，雖無故意存在，
    惟如出於偶然或不可抗力，仍難認行為人有過失，必其注意義務而不注意，始能
    令其負過失責任。注意義務，可分為客觀之注意義務，與主觀之注意義務兩種。
    客觀之注意義務，乃社會生活上所必要之注意，為法律規範之要求，係法律或社
    會對一般人所要求遵守之注意義務。而主觀之注意義務乃法律或社會，只對於特
    殊之個人，要求遵守之注意義務。因此，前者之違反，成為社會規範判斷之對象
    ；後者之違反，則成為意思決定規範判斷之對象。因違法性之判斷，係依評價規
    範之規點而之，是以對過失犯違法性之判斷，應考慮客觀之注意義務。違反之客
    觀之注意義務，係過失犯之違法要素，亦係構成要件之要素。行為人除須違反客
    觀之注意義務外，尚須違反主觀之注意義務，是行為人因非故意之行為，違反客
    觀之注意義務，而發生法益之侵害時，如行為人本身，對其結果無預見及迴避之
    可能性時，對於該行為人，即不得予以過失責任之非難。故必行為人對該因過失
    行為，所發生之結果，既應預見，且得爭取適當措施，以避免其發生，即所謂具
    有主觀預見可能性及主觀避免可能性，竟未預見，能避免而又未避免，始應負過
    失責任，合先敘明。2.本件告訴人之爭執點在於被告打開水閘門之時間是否妥適
    。惟查，金龍湖水閘門於八十九年十一月一日上午處於開啟狀態，係告訴人、被
    告均不爭執之事實，且有證人陳裕仁、黃志漳於偵查中之陳述水閘門排水之情形
    ，應堪信為真實。然證人陳裕仁陳稱：家離金龍湖約四、五百公尺，因為住九樓
    ，所以可以看見金龍湖，於八十九年十一月一日八時許，看到水離岸邊一公尺左
    右，八時三十分許見閘門係全開，在八、九時許，金龍湖排水之後，水面仍距離
    岸邊一公尺左右，而十月三十一日晚上水位約只有一半，伊住附近三十九年，金
    龍湖放水都未事前通知，至於水閘門何時開啟伊不知道，但附近有一位蘇先生說
    應是十一月一日凌晨三時許，因水係第一個流入他家等語，而證人黃志漳則證稱
    ：金龍湖排水後原應往左邊排入地下涵管，但排不出去，反而往右前方明峰街方
    向淹過去，金龍湖湖水大約在十一月一日九時至十時之間水比較多等語，又依據
    經濟部淡水河流預防洪指揮中心所製作之洪水報告顯示：象神颱風雨量經頻率分
    析結果其重現期（頻率）為一百五十年，遠超過基隆河該河段之現況排洪能力，
    加上颱風來臨前，本區受東北季風影響，連日下雨數日，造成五堵水位站水位於
    十月二十九日平均達七‧六二公尺，較平日高出三‧二公尺更減少排洪之承受力
    ，而以五堵站之雨量自十月三十一日三十一時至十一月一日十一時止，共計雨量
    五五０ｍｍ，且降雨時間集中於十月三十一日二十二時至十一月一日十二時許（
    有中央氣象局所提供之五指山站之逐月逐日氣象資料可供參考）。綜上，依據證
    人所述及政府機關所提供資料可知，象神颱風來襲後，短時間（十月三十一日二
    十二時至十一月一日十一時）內降雨量即有四００ｍｍ，足認金龍湖湖水於八十
    九年十月三十一日晚間，其湖水量仍僅有一半左右實屬可能，而直到十一月一日
    起因為雨量遽增，才造成湖泊入水量暴漲及八十九年十一月一日上午九時許前金
    龍湖之水閘門業已打開之事實，是證人陳裕仁所述證人黃志漳之證詞應堪可採。
    3.又告訴人提供佳陽測量企業有限公司測量福德一路及民族二街之水平高度，認
    民族二街之水平高度，較福德一街為高云云，經函請汐止市公所建設課張慶福到
    署說明，並提供汐止地區之測量圖，自測量圖中顯示，民族二街三之一號之水平
    高度為十一‧三公尺，而福德一街之水平高度則為十三公尺及十三‧二公尺，有
    測量圖附卷可稽，是告訴人所提出之測量資料應有所違誤。再者，行政院環境保
    護署環境檢驗所水質之檢測報告亦無從直接認定民族二街三之一號地下室之水，
    係由何處之流水所灌入。因此告訴人逕認其住處水平線較高及家中地下室之水係
    金龍湖湖水漫入，似有未恰。4.矧查，金龍湖之上游係北峰溪，由經濟部水利處
    第十河川局所管理，而金龍湖之閘門出水口，則屬地下水道，應係由汐止市公所
    管理，金龍湖之上、下游實與七星農田水利會無涉。而金龍湖僅具灌溉功能，並
    無防洪功能，已如前述，今被告丁○○僅係水利會之臨時雇守工，依照水利會之
    規定，於颱風來襲時需將閘門打開，被告丁○○已依規定為之，其並未違反法律
    或社會對一般人所要求遵守之客觀注意義務之情形，僅因當日大量流水漫入告訴
    人家中之地下室，造成陳國萬、陳鍊興之死亡結果，即率認被告丁○○太晚開啟
    水閘門或水閘門之開啟高度不當，係造成死亡之原因，實有倒果為因之嫌，蓋因
    檢察官及告訴人均無法舉證，究竟應於何時開啟水門、開啟高度何者為當，既無
    法證明何種情形妥適，即不得逕認被告丁○○違反客觀注意義務，而涉有過失致
    死罪嫌。5.再者，陳國萬、陳鍊興之死亡，係因遭大量流水衝入其家中地下室而
    窒息死亡，惟據證人蘇士龍證稱：當時除死者二人外，尚有伊及陳勇政、陳勇志
    在一樓屋外之地下室出口看水流之情形，當時雨下很大，水已淹到膝蓋上，而地
    下室出口堆有沙包，高度約比膝蓋高點，而沙包後則有木板，高度約一百四十公
    分，突然沙包、板子倒下，我們五人都被衝入地下室，地下室水是黃色、混濁，
    地下室水漲得很快，約六、七分鐘地下室就充滿水，後來陳勇志、陳勇政及伊三
    人游上來，陳國萬、陳鍊興未游出來等語，足見陳國萬、陳鍊興之死亡原因，係
    因地下室口之沙包、木板無法抵擋民族二街上之大量水流，而導致自築之「堤防
    」潰堤所致，此與被告丁○○開啟水閘門間，實難認有相當因果關係。故實難以
    期待被告丁○○於開啟水閘門時，即對會造成附近居民死亡之結果有預見及迴避
    之可能性，故被告丁○○對前開行為，既無主觀預見可能性及主觀避免可能性，
    實不得予以過失責任之非難，而對之科以刑事責任。6.另被告甲○○雖係水利會
    會長，然其職責在於行政管理，惟金龍湖之上、下游均非水利會所管，因此其職
    責至多僅在不讓金龍湖潰堤，且於其接任會長前，水利會早已定下颱風、豪雨時
    開啟閘門之規定，並非其所創，而且水利會亦由承辦人員黃申偉、張蒼龍以電話
    告知及確認被告丁○○是否打開水閘門，是被告甲○○刑法上應注意之義務已盡
    ，而無從認定其涉有過失致死罪嫌。綜上所述，實無法認定被告等涉有廢弛職務
    釀成災害、殺人及過失致死等罪嫌。此外復查無其他積極證據足認被告等涉有前
    開犯行，揆諸首揭說明，本件應認被告等罪嫌不足。三、聲請人再議，則以：一
    ）農田水利會之性質縱屬人民團體，然法律既將其定位為公法人，即不能再以人
    民團體視之，故執行農田水利會事務者即為刑法所稱之公務員，原檢察官認被告
    丁○○非公務員，顯有錯誤。（二）被告甲○○陳稱：「八十六年間定出只要是
    颱風及豪水特報，就請雇守工將水閘門打開，以免潰堤」；李孟諺證稱：「目前
    金龍湖僅有灌溉及觀光功能，如遇颱風金龍湖就會放水洩洪」，足見金龍湖水閘
    門之開放，屬於台北新七星農田水利會之職務無疑。金龍湖既有灌溉功能，即屬
    水利法所規定之水利事業，即應有水利法第四十八條之適用，原檢察官認無該法
    條之適用，顯有錯誤。（三）證人陳裕仁證稱: 「八十九年十一月一日八時許，
    看到水離岸邊一公尺左右，八時三十分許，見閘門全開，在八、九時許，金龍湖
    排水之後，水面仍距離岸邊一公尺左右，而十月三十一日晚上水位只有一半」，
    依該證述及十月三十一日二十二時至十一月一日十一時雨量達四百公厘，即知被
    告係於九十年十一月一日上午八時三十分左右才打開水閘門，蓋證人陳裕仁至八
    時三十分許方見水閘門全部打開，八十九年十月三十一日晚間湖水量既僅約一半
    左右，設若斯時水閘門已打開，則湖水於十月三十一日二十三時至十一月上午十
    一時豪雨不斷之情形下，十一月一日上午八時許湖水僅距離岸邊一公尺左右，顯
    然水閘門之排水量小於進水量，依經驗，湖水應繼續往上昇，何以至九時左右，
    湖水仍距岸邊一公尺左右而未上升？顯然被告係在十一月一日上午八時半左右才
    開啟水閘門而排洩部分湖水，以後湖水停留在上午入時許之水位，原檢察官忽視
    「若水閘門早已開啟，而湖水一直往上漲，於進水量大於排水量，且豪雨仍不斷
    之情況，水位不可能下降或停留於原位」之經驗法則，遽以被告及證人黃申偉、
    張蒼霖所稱，即認被告於八十九午十月三十一日即已開啟水門云云，其認定有違
    經驗法則。（四）證人陳裕仁、黃志漳證稱八十九年十一月一日上午九時見洩洪
    道衝起之水比明峰街三十六號三樓還高云云，實情如何？原檢察官未就此事實訊
    問陳裕仁、黃志漳，即有未盡調查之能事，若有，顯然水閘門係於八十九年十一
    月一日上午八時三十分左右始開啟，否則不可能產生超過三層樓之反彈力。
    （五）本件被告係於八十九年十一月一日上午八時三十分許，金龍湖湖水已將溢
    堤時，才開啟水門，湖水必因無法順利宣洩而氾濫成災，此為被告所不可不知，
    則被告未提前開啟水閘門，豈可謂無廢弛職務釀成災害或故意殺人或過失致死之
    犯行，民族二街住戶自築之堤防潰堤，係因被告之行為致大量水流衝擊所致，焉
    謂對陳國萬、陳鍊興之死亡無相當因果關係等為據。四、惟查：（一）農田水利
    會組織通則第二十三條固然規定農田水利會之會長及各級專任職員，視同刑法上
    之公務員，但被告丁○○係每月領取三千元車馬費之臨時水閘門雇守工，負責金
    龍湖兩座大、小水門管理、維護事宜，並非專任職員，且其所負責之事務，亦非
    行使公權力之行為，故尚難認其為公務員；至被告甲○○固為刑法上所稱之公務
    員，但如其對所監督管轄之事項並未懈怠，亦難令其負廢弛職務釀成災害罪責;
    經查證人黃申偉在十月三十一日下午曾打電話給被告丁○○，囑其打開水閘門，
    被告丁○○告以業於當天早上開啟，黃申偉隨即回報吳秀英等情，業經證人黃申
    偉證述綦詳，另黃慶收、蔡朝根亦曾命被告丁○○開水閘門，亦經被告丁○○陳
    明在卷，則尚難認被告在指揮監督上有何怠忽職守之行為。（二）金龍湖固有蓄
    水的功能，但因壩高未達三公尺，不符合水利法施行細則第九條所規定：「本法
    第三條所稱蓄水，係指在地面上或地面下建造蓄水高度或深度超過三公尺以上堰
    壩，構成水庫，其蓄水量超出二萬立方公尺者。」，所以並非屬水利法第三條所
    指的水利事業，此有經濟部水資源局函附卷可稽，則其開關水閘門應無水利法第
    四十八條之適用，更何況金龍湖排水門雇守工管理辦法第六點第一項已有規定：
    「颱風季節：遇北部陸上颱風警報發佈後，即將排水門三座閘門全部開啟，至陸
    上颱風警報解除後，再將排水門關閉。」。（三）本件最大的爭議為水閘門究係
    於何時開啟。關於水閘門是在何時開啟的，證人陳裕仁之證詞只能說明水閘門在
    十一月一日八時三十分許是全開的，但其亦稱有位蘇先生說應該是在十一月凌晨
    三時左右，因水第一個進他家（十一月二十日訊問筆錄）。證人陳裕仁稱十月三
    十一日晚上金龍湖水量約只一半，第二天水位離岸邊約一公尺，八、九點時（閘
    門全開），水位離岸高度也是一公尺，但在中午左右水位洩得低，下午四、五點
    左右水已洩到湖底（十一月三十日訊問筆錄）。對照中央氣象局所提供之逐時雨
    量表所示，十月三十一日雨量有一九四點五公厘，其中十八時以後（假設夜間視
    線不佳，證人陳裕仁無法看到水位高度）的雨量就有一Ｏ九公厘，而十一月一日
    零時至八時之雨量，更達二三Ｏ公厘，則一夜之問挹注金龍湖的水量達高三百三
    十九公厘，則其在進水量大於排水量之情況下，水位依一夜之間上升至離岸一公
    尺左右（金龍湖最高常水位為十三點四四公尺，閘門底高度為十一點八四公尺，
    上升約五公尺），乃所難免，尚難以此認定是水閘門未開之結果，此亦可由證人
    陳裕仁在確定水閘門已全開後，水位離岸高度仍是先前所見的一公尺，以及證人
    黃志漳稱：九點左右想把車開去停，剛好遇到陳裕仁，二人一起去金龍湖看閘門
    ，發現三個閘門全開，當時水位約離湖邊八、九十公分等語，可以得到佐證。而
    十一月一日上午九時至十一時雨量共有一百二十公厘，基隆河水位在前一日晚間
    六時以後即達十公尺以上，十一月一日十一時許更達十六點六六公尺，此後即因
    監測器進水無法測量，其間瞬時最高流量達一五八ＯcMs，就出現在十一月一日
    十一時三十五分，此有水位記載表、水位流量記載表附於九十年度他字第二四八
    號卷第二十四頁以下可稽。可見金龍湖經一夜豪雨水位暴漲，之前尚可宣洩至基
    隆河，但其後隨著基隆河水位高漲，金龍湖水便無法順利排入基隆河，以致影響
    汐止地區，尚非不可能。（四）證人黃志漳雖證稱: 「三個閘門全放水，水噴出
    來的高度比前面的房子還要高」，但這可能是因基隆河水暴漲，金龍湖水無法循
    原排水道宣洩所致，並不能據此斷定水閘門是在十一月一日早上才開放，而金龍
    湖右岸（即靠近湖東街、民族二街三十巷附近）駁坎高度平均為十六公尺，而民
    族二街三十巷口的高度為十一點八公尺、明峰街上的明湖橋為十點八公尺（被害
    人住處為十一點三公尺），則金龍湖排出的水因位能轉為動能而噴出，亦不足為
    奇。（五）本件事故發生在十一月一日上午十一點多，當時死者在地下室走道上
    堆置沙包，並在沙包後方放置高約一百五十公分的木板，當時水深約及膝蓋，以
    當時水位高度，死者如非因嗣後洪水將沙包沖倒，死者及同伴始被沖到地下室，
    其他同伴奮力游出，死者未能及時逃出留在地下室待援，也不致遭洪水湧進地下
    室致其窒息而死，被告在循往例根據「金龍湖排水門雇守工管理辦法」開啟水閘
    門時，根本並無法預見死者堆置沙包遭水沖到地下室窒息而亡，本件應屬天災所
    致，死者之死亡與被告之行為並無因果關係，被告罪嫌不足。綜上，原檢察官為
    不起訴處分並無不當，聲請人再議所陳為無理由，應予駁回等情。
五、本院經查：
  (一)按新修正刑事訴訟法第二百五十八條之一規定告訴人得向法院聲請交付審判，係
    新增對於「檢察官不起訴或緩起訴裁量權」制衡之一種外部監督機制，法院僅就
    檢察官所為不起訴或緩起訴之處分是否正確加以審查，以防止檢察機關濫權，依
    此立法精神，同法第二百五十八條第三項規定法院審查聲請交付審判案件時「得
    為必要之調查」，其調查證據之範圍，自應以偵查中曾顯現之證據為限；而同法
    第二百六十條對於不起訴處分已確定或緩起訴處分期滿未經撤銷者得再行起訴之
    規定，其立法理由說明該條所謂不起訴處分已確定者，包括「聲請法院交付審判
    復經駁回者」之情形在內，是前述「得為必要之調查」，其調查證據範圍，更應
    以偵查中曾顯現之證據為限，不得就告訴人新提出之證據再為調查，亦不得蒐集
    偵查卷以外之證據，否則，將與刑事訴訟法第二百六十條之再行起訴規定，混淆
    不清，亦將使法院兼任檢察官而有回復「糾問制度」之虞；且法院裁定交付審判
    ，即如同檢察官提起公訴使案件進入審判程序，是法院裁定交付審判之前提，必
    須偵查卷內所存證據已符合刑事訴訟法第二百五十一條第一項規定「足認被告有
    犯罪嫌疑」檢察官應提起公訴之情形，亦即該案件已經跨越起訴門檻，否則，縱
    或法院對於檢察官所認定之基礎事實有不同判斷，但如該案件仍須另行蒐證偵查
    始能判斷應否交付審判者，因交付審判審查制度並無如同再議救濟制度得為發回
    原檢察官續行偵查之設計，法院仍應依同法第二百五十八條之三第二項前段規定
    ，以聲請無理由裁定駁回，合先敘明。
六、右開聲請交付審判之理由，業據台灣士林地方法院檢察署檢察官及台灣高等法院
    檢察署檢察長於處分書內審酌，並詳加論述所憑證據及其認定之理由，俱如前段
    所述，並經本院依職權調閱前開偵查卷宗查核無誤。且原處分所載證據取捨及事
    實認定之理由，尚無違背經驗法則或論理法則之情事，參諸法院辦理刑事訴訟案
    件應行注意事項第一百十八點規定，是原檢察官及臺灣高等法院檢察署檢察長以
    被告犯罪嫌疑不足，分別予以不起訴處分及駁回再議之聲請，並無不當。本件聲
    請交付審判意旨憑空臆測證人串證或偽證或執陳詞或請求調查新證據，對於原處
    分漫加指摘求予審判，顯無理由，應予駁回。
七、依刑事訴訟法第二百五十八條之三第二項前段，裁定如主文。
中      華      民      國      九十一      年      十一    月  二十九  日
                                    臺灣士林地方法院刑事第一庭
                                        審判長法  官  林  清  吉
                                              法  官  張  國  棟
                                              法  官  蔡  明  宏
右正本證明與原本無異。
本件不得抗告。
                                              書記官  陳  漢  朝
中      華      民      國      九十一      年      十二    月    六    日
